【裁判字號】    91,訴,1432
【裁判日期】    920129
【裁判案由】    確認買賣行為不存在等
【裁判全文】
臺灣臺南地方法院民事判決  九十一年度訴字第一四三二號
    原      告  台南區中小企業銀行股份有限公司安南分公司
    法定代理人  丁  ○  ○
    訴訟代理人  丙  ○  ○
                甲  ○  ○
    被      告  戊○○○
                己  ○  ○
    訴訟代理人  張  天  良  律師
                乙  ○  ○  律師
右當事人間請求確認買賣行為不存在等事件，本院判決如左：
    主      文
原告先位之訴駁回。
被告戊○○○與被告己○○就坐落台南市○區○○段七七三地號之土地所有權全部及
其上文元段七七建號即門牌號碼台南市○○路一一０八號建物所有權全部於民國八十
八年九月十二日所為之贈與行為，應予撤銷。
被告己○○應將前開土地及建物於民國八十九年一月二十日以買賣、贈與為原因所為
之所有權移轉登記，予以塗銷。
訴訟費用由被告負擔。
    事實及理由
一、本件被告戊○○○經合法通知，未於言詞辯論期日到場，核無民事訴訟法第三百
    八十六條所列各款情形，爰依原告之聲請，由其一造辯論而為判決。
二、按訴狀送達後，原告不得將原訴變更或追加他訴。但被告同意者，或請求之基礎
    事實同一者，或不甚礙被告之防禦及訴訟之終結者，不在此限。民事訴訟法第二
    百五十五條第一項第一款、第二款、第七款分別定有明文。本件原告起訴時之備
    位聲明第一項係請求「被告戊○○○與被告己○○間，就坐落台南市○區○○段
    七七三地號土地之買賣行為及同段七七建號建物之贈與行為，應予以撤銷。」惟
    被告於本件審理中自陳該土地之買賣行為係不存在，實為贈與行為；故於民國（
    下同）九十二年一月十六日本件言詞辯論時，原告將該部分之聲明變更為「被告
    戊○○○與被告己○○間，就坐落台南市○區○○段七七三地號土地及同段七七
    建號建物之贈與行為，應予以撤銷。」被告己○○就該訴之變更已為同意，亦不
    甚礙被告戊○○○之防禦及訴訟之終結，合於首揭規定，應予准許。
三、原告起訴主張：訴外人薛淵牙邀同被告戊○○○為連帶保證人，於八十六年六月
    十三日向原告借款新台幣（下同）九百萬元，借款期間為自八十六年六月十三日
    起至八十九年六月九日止，約定每月十七日繳息。詎訴外人薛淵牙自八十八年六
    月十七日起即未依約繳息，經原告聲請本院對訴外人薛淵牙核發支付命令（八十
    八年促字第四四二九０號）確定，原告於八十九年五月間對訴外人薛淵牙所有之
    財產聲請強制執行後僅受償六百二十八萬三千零四十五元。惟原告於向訴外人薛
    淵牙及被告戊○○○追償時，發現被告戊○○○為逃避其所有之不動產遭原告查
    封拍賣，竟與被告己○○通謀虛偽意思表示，於八十八年九月十三日就被告戊○
    ○○所有坐落台南市○區○○段七七三地號土地為買賣行為，就被告戊○○○所
    有坐落前開土地上建號七七建物即門牌號碼台南市○○路一一０八號房屋為贈與
    行為，並於八十九年一月二十日辦理不動產移轉登記。因被告兩人之買賣及贈與
    行為，均在訴外人薛淵牙違約（八十八年七月十七日）之後，且被告己○○於買
    賣當時實際年齡尚未滿二十一歲，應尚無資力足以向其母親即被告戊○○○購賣
    系爭土地，是被告兩人間應未有買賣之合意，而僅在逃避債權人之追償所為之通
    謀虛偽意思表示而已，則就系爭土地以買賣為原因所為之所有權移轉登記，自當
    予以塗銷。且被告間前開不動產之移轉，土地部分竟以買賣為原因、建物部分則
    以贈與為原因，實與交易理常理未合，且被告己○○取得系爭不動產後，又以該
    不動產供被告戊○○○向第三人借款之擔保，顯見其贈與行為亦屬通謀虛偽意思
    表示而無效等語，並先位聲明：（一）確認被告戊○○○與被告己○○間就坐落
    台南市○區○○段七七三地號土地之買賣行為不存在。（二）被告戊○○○與被
    告薛慧芳文間就坐落台南市○區○○段建物七七號之贈與行為不存在。（三）被
    告己○○就右開土地及建物於八十九年一月二十日以買賣及贈與為原因，所為之
    所有權移轉登記應予塗銷。然若本院認被告間就前開被告戊○○○所有之系爭不
    動產之贈與行為非屬通謀虛偽意思表示，則被告戊○○○於其所有系爭不動產移
    轉移轉與己○○時，因已陷於無資力，因此被告戊○○○之無償行為，應已損害
    原告之債權，爰依民法第二百四十四條第一項規定訴請銷該贈與行為並塗銷所有
    權移轉登記等語，並備位聲明：（一）被告戊○○○與被告己○○間，就坐落台
    南市○區○○段七七三地號土地及其上同段七七建號建物之贈與行為，均應予以
    撤銷。（二）被告己○○就右開土地及建物於八十九年一月二十日以買賣、贈與
    為原因所為之所有權移轉登記應予塗銷。
四、被告則以：（一）被告戊○○○與被告己○○係母子關係，被告戊○○○將系爭
    土地與其建物移轉登記予被告己○○之原因均係贈與，為節省稅金，承辦代書就
    土地部分，以買賣為原因，辦理移轉登記，是被告二人間，就系爭土地部分，未
    有買賣行為存在，為被告所不爭，原告無庸訴求確認買賣行為不存在，原告就土
    地部分並無訴求確認之訴訟利益，請駁回其確認之訴。（二）九百萬元之借款，
    係訴外人薛淵牙所借，薛淵牙係被告己○○之叔父，並非被告己○○之父親，是
    被告己○○不知母親即被告戊○○○有為訴外人薛淵牙對原告負借款債務作連帶
    保證人，被告戊○○○將系爭土地與其上建物贈與被告己○○，有否侵害原告之
    債權，應以贈與之日為準，並非嗣後法院拍定主債務人薛淵牙財產之日為準，被
    告戊○○○於八十八年九月十三日將系爭土地及地上建物贈與被告己○○時，主
    債務人薛淵牙尚擁有台南市○○段七七八地號土地及其上一五七建號房屋，此土
    地及房屋係擔保該九百萬元之借款債務之擔保物，其價值，依原告於起訴狀所載
    ：土地部分為一一、二三七、七００元，建物部分為一、四七七、九００元，合
    計一二、七一五、０００元，遠超過主債務人薛淵牙對原告所負本金九百萬元之
    借款債務金額，是被告八十八年九月十三日之贈與，未侵害原告之債權，請駁回
    原告之訴。（三）被告戊○○○贈與坐落台南市○區○○段建號七七號建物及基
    地予被告己○○，係真正之贈與行為，雙方均有受贈與契約拘束之意，並依贈與
    契約而申報贈與稅、土地增值稅、契稅等而辦理不動產所有權移轉登記，並非通
    謀虛偽之行為。被告己○○雖以系爭房屋及土地設定抵押予訴外人台新銀行借款
    使用，並又提供予被告戊○○○設定抵押予訴外人葉羽甄借款使用，均為所有權
    之正當行使，豈能以被告己○○設定抵押之正當行為，即謂贈與為通謀虛偽之行
    為？（四）主債人薛淵牙就其債務有提供不動產設定抵押權予原告，該抵押物在
    被告贈與時（八十九年一月二十日）之價值為九百九十六萬四千五百七十七元，
    有卷附財團法人中華科技經濟鑑測中心之鑑定書可稽，則主債務人提供予原告之
    之擔保物債值在被告為贈與行為時，大於原告之債權額，則贈與行為自無害於原
    告之債權，原告不得對該贈與行為主張撤銷權等語資為抗辯。並聲明：原告之訴
    駁回。
五、按民事訴訟法第二百四十七條所謂即受確認判決之法律上利益，係指因法律關係
    之存否不明確，致原告在私法上之法律地位有受侵害之危險，而此項危險得以對
    於被告之確認判決除去者而言。故確認法律關係成立不成立之訴，茍具備前開要
    件，即得謂有即受確認判決之法律上利益，縱其所求確認者為他人間之法律關係
    ，亦非不得提起（最高法院著有四十二年台上字第一０三一號判例可資參照）。
    查本件被告間就系爭不動產所為之移轉登記，究竟有無買賣、贈與之關係存在，
    影響及於該不動產移轉行為是否生效，於原告債權之實行自有妨礙，則系爭不動
    產買賣、贈與關係是否確實存在，如不訴請確認，原告在私法上之法律地位所受
    侵害之危險，無法除去。故原告就被告間關於系爭不動產買賣、贈與關係存在與
    否提起確認之訴，以排除此項危險，與前揭法條規定並無不合，應予准許。又按
    債務人與第三人通謀而為虛偽意思表示，其意思表示無效，債權人得依同法第二
    百四十二條規定，代位行使債務人之權利，訴請第三人回復原狀，以保全其債權
    。此與民法第二百四十四條所規定債權人之撤銷權，係以債務人所為之法律行為
    有效成立為前提，因有害及債權人之權利，債權人得訴請法院撤銷之，以保全其
    債權者，其二者之法律關係截然不同，合先敘明。
六、兩造不爭執之事實：
    （一）訴外人薛淵牙於八十六年六月間，偕同被告戊○○○為連帶保證人，向原
          告借款九百萬元，詎訴外人薛淵牙自八十八年六月十七日起即未依約清償
          ，尚欠九百萬元本金，及自八十八年六月十七日起至清償日止按年息百分
          之九‧七八計算之利息，暨自八十八年七月十八日至清償日止，在六個月
          以內者，按上開利率百分之十計算，超過六個月者，按上開利率百分之二
          十計算之違約金，經原告向本院聲請核發支付命令（八十八年度促字第四
          四二九０號）確定。嗣原告持該支付命令聲請本院執行訴外人薛淵牙之財
          產（坐落台南市○○段七七八地號、建地、面積一三二‧五二平方公尺、
          所有權全部之土地，及其上建號一五七號即門牌號碼台南市○○路一０九
          六號建物）後，受償六百二十八萬三千零四十五元，尚欠四百十七萬一千
          零九十四元未清償。
    （二）被告戊○○○於八十八年九月十三日將其所有坐落台南市○區○○段七七
          三地號土地及其上建號七七號即門牌號碼台南市○○路一一０八號房屋，
          贈與其女兒即被告己○○，並於九十年一月二十日各以買賣、贈與為原因
          辦妥所有權移轉登記。
    （三）被告己○○取得系爭不動產後，提供該不動產為擔保品，先於八十九年七
          月二十五日，為其本人與被告戊○○○擔保債務，而設定本金最高限額抵
          押七百二十萬元予訴外人保證責任台南市第六信用合作社；嗣於八十九年
          十月十三日，再設定權利價值四百萬元予訴外人葉羽甄。
七、兩造爭執之點：
   （一）被告戊○○○於八十八年九月十三日將其所有坐落台南市○區○○段七七
         三地號土地及其上建號七七號即門牌號碼台南市○○路一一０八號房屋，
         各以買賣、贈與為原因移轉予其女兒即被告己○○，並於九十年一月二十
         日辦妥所有權移轉登記行為，是否均屬通謀虛偽意思表示？
   （二）被告戊○○○將其所有之系爭不動產贈與被告己○○之行為，若非屬通謀
         虛偽意思表示，該行為是否有害原告之債權？
八、又按民法第八十七條第一項所定之通謀虛偽意思表示，必須表意人與相對人均明
    知其互為表現於外部之意思表示係屬虛構，而有不受該意思表示拘束之意，始足
    當之，故規定此項意思表示為無效。此與同條第二項所定「虛偽意思表示隱藏他
    項法律行為」之隱藏行為，當事人雙方仍須受該隱藏行為拘束之情形有間。前者
    為無效之行為，後者所隱藏之他項行為仍屬有效，兩者在法律上之效果截然不同
    。又表意人與相對人通謀而為虛偽意思表示者，依民法第八十七條第一項規定，
    其意思表示固屬無效，惟由第三人以之為訴訟原因出而主張者，依舉證責任分配
    之原則，自應由該第三人先行立證。因之，本件原告既起訴主張被告戊○○○將
    其所有系爭不動產出賣、贈與被告己○○之行為，均屬通謀虛偽意思表示，然被
    告所否認，則揆諸前揭說明，原告自應負舉證之責。經查：
    （一）被告等就被告戊○○○所有系爭土地移轉登記與被告己○○之原因關係並
          非買賣一節，雖不爭執，然辯稱：原因關係雖非買賣，然為贈與，故贈與
          行為應為有效等語，然為原告所否認，則揆諸前說明，系爭買賣行為雖係
          無效，然被告間之虛偽意思表示既隱藏贈與行為，是該贈與行為若為有效
          ，被告間自仍須受該隱藏行為即贈與行為之拘束。是應審究者應為：被告
          戊○○○將其所有系爭土地、建物移轉登記予被告己○○，其原因關係之
          贈與行為是否為通謀虛偽意思表示？
    （二）依前所述，民法第八十七條第一項所謂通謀虛偽意思表示，乃指表意人與
          相對人互相故意為非真意之表示而言，故相對人不僅須知表意人非真意，
          並須就表意人非真意之表示相與為非真意之合意，始為相當，若僅一方無
          欲為其意思表示所拘束之意，而表示與真意不符之意思者，尚不能指為通
          謀而為虛偽意思表示，在贈與契約，亦不能僅因契約當事人間有特殊親誼
          關係，即謂該贈與係通謀虛偽而無效。本件原告認被告間前開移轉不動產
          之贈與行為係屬通謀虛偽意思表示，無非以系爭不動產雖贈與被告己○○
          ，但仍由被告戊○○○運用於借款，其用途與未移轉所有權前相同，只是
          擔保物提供人變更而已云云為其論據，然所有權人於法令限制之範圍內，
          得自由使用、收益、處分其所有物，不能僅因被告己○○於取得系爭不動
          產之所有權後仍提供該不動產為被告戊○○○擔保債務即認被告間之贈與
          行為係屬通謀虛偽意思表示，而原告復未能提出其他證據以證明被告間之
          贈與行為無效，是被告等主張其就被告戊○○○所有之系爭不動產之贈與
          行為係有效、存在，堪以採信。
    （三）綜上，被告戊○○○所有系爭土地移轉原因之買賣，固為通謀虛偽意思表
          示，但其隱藏之贈與行為已具備成立要件及生效要件，原告不得以其為虛
          偽之買賣而訴求塗銷兩造間就該土地之所有權移轉登記，是原告既不得請
          求塗銷此項所有權移轉登記，則其訴求確認被告間就被告戊○○○所有系
          爭土地之買賣關係不存在，即無即受確認判決之利益；而系爭建物之贈與
          行為，原告亦未能舉證證明係屬通謀虛偽意思表示，是其訴請確認被告間
          就被告戊○○○所有系爭建物之贈與行為不存在，並請求塗銷該移轉登記
          ，亦無所憑。因之，原告先位之訴難認為有理由，應予駁回。
九、復按所謂連帶保證，係保證人對於債權人約定與主債務人連帶負擔全部債務履行
    而為之保證，其對於債權人明示與主債務人各負全部給付之責任，在債務體態上
    ，亦屬民法第二百七十二條第一項所規定之連帶債務，亦即應就給付之全部負履
    行責任，並以其自己之責任財產為債權之共同擔保，倘連帶保證人之處分財產行
    為有害及債權者，債權人自得行使撤銷權，至於主債務人或其他債務人之資力是
    否足以清償債務，於債權人之行使撤銷權，應不生影響（最高法院八十八年度台
    上字第一三０二號判決參照）。然按債權人行使民法第二百四十四條規定之撤銷
    權，以債務人之行為有害及債權，為其要件之一。此之所謂害及債權，乃指債務
    人之行為，致積極的減少財產，或消極的增加債務，因而使債權不能獲得清償之
    情形。再者，提起撤銷債務人詐害行為之訴，必須有保全之必要，始得為之，設
    債務人就其無償行為或有償行為所處分之財產外，尚有其他財產足清償其對於債
    權人之債務，自無仍許債權人依上開規定行使銷權之餘地（最高法院七十六年度
    台上字第一三九五號民事判決參照）。因之，有擔保物權（抵押權、質權）之債
    權，而其擔保物之價值超過其債權額時，自毋庸行使撤銷權以資保全（最高法院
    五十九年台上字第三一三號判例參照）。另債務人之行為有害及債權之事實，必
    須於行為時存在，倘債務人於行為時仍有足以清償債務之財產，僅因日後之經濟
    變動，致債務人財產減少者，尚難認該行為係有害債權之行為（最高法院七十七
    年度台上字第七八四號民事判決酌參）。經查：
    （一）本件原告係以被告戊○○○係借款債務連帶保證人之身分而提起本件訴訟
          ，請求撤銷被告戊○○○、己○○間就被告戊○○○所有系爭不動產所為
          之贈與行為，並塗銷該不動產之所有權移轉登記；是原告所主張者，無非
          被告戊○○○、己○○間就該不動產所為之移轉登記行為已侵害其對被告
          戊○○○之債權為其論據。而被告戊○○○既係訴外人薛淵牙之連帶保證
          人，揆諸前揭說明，主債務人薛淵牙之資力是否足以清償系爭債務，於原
          告行使其撤銷權雖不生影響，然系爭借款既曾由主債務人即訴外人薛淵牙
          提供其所有坐落台南市○○段七七八地號土地及其上建號一五七建物即門
          牌號碼台南市○區○○路一０九六號建物為擔保物，則該擔保物之價值自
          會影響原告是否得行使撤銷權，以保全其債權。
    （二）查被告戊○○○所有之系爭不動產，被告係於八十九年一月二十日為不動
          產所有權移轉登記行為，然前揭訴外人薛淵牙所有之擔保品，於當時之價
          值為九百九十六萬四千五百七十七元，此業經財團法人科技經濟鑑測中心
          鑑定在案，有該鑑定研究報告書在卷可稽；而訴外人薛淵牙積欠原告之債
          務為本金九百萬元及「自八十九年一月十七日起至清償日止按年息百分之
          九‧七八計算之利息，既自八十九年二月十八日起至清償日止，逾期六個
          月以內者，按原利率百分之十，逾六個月者，按原利率百分之廿計算之違
          約金。」（參見本院八十九年度執字第九五六三號原告聲請強制執之金額
          ）則被告間就被告戊○○○所有系爭不動產所有權之移轉行為時，訴外人
          薛淵牙提供為該債務擔保品之價值，應尚足清償原告之債權，本不能因日
          後之經濟變動，致該擔保品之價格減少，而認被告間之贈與行為係有害原
          告債權。
    （三）惟訴外人薛淵牙所有擔保品中之土地為移轉登記時，應按公告現值繳納土
          地增值稅，而該土地經本院拍定後應納之土地增值稅高達二百一十七萬一
          千七百九十一元，此有台南市稅捐稽徵處九十年七月二日九十南市稅財字
          第０八二一二八號函附本院八十九年度執字第九五六三號執行卷宗可稽，
          因之，訴外人薛淵牙所有前開擔保品之價值本來雖仍足清償原告之債權，
          然訴外人薛淵牙出售該土地既應繳納土地增值稅，則該擔保品之價值自應
          於扣除應納之土地增值稅額後始為該土地之實質價值。至被告雖抗辯該土
          地增值稅若依自用住宅用地稅率課徵土地徵值稅，其稅額應僅五十餘萬元
          云云，然按土地所有權人出售其自用住宅用地者，都市土地面積未超過三
          公畝部分或非都市土地面積未超過七公畝部分，其土地增值稅統就該部分
          之土地漲價總數額按百分之十徵收之；超過三公畝或七公畝者，其超過部
          分之土地漲價總數額，依前條規定之稅率徵收之。前項規定於土地出售前
          一年內，曾供營業使用或出租者，不適用之。土地所有權人，依第一項規
          定稅率繳納土地增值稅者，以一次為限。平均地權條例第四十一條定有明
          文。又況評估擔保品之價值，本應依客觀情事判斷，不得以不確定、主觀
          之因素加以左右。本件訴外人薛淵牙所有之系爭擔保品，於被告間就被告
          戊○○○所有系爭不動產為所有權移轉時，不論係經法院之拍賣程序或由
          訴外人薛淵牙自行出售，於出售時，該土地所有權人薛淵牙是否行使其依
          法僅能行使一次之「依自用住宅用地」課稅之權利，本即難以預測，故評
          定該擔保品之客觀價值時，自不能加入此不確定因素；況本件訴外人薛淵
          牙於前開擔保品經本院拍定後，亦未依規定提出申請，是被告此部分之辯
          稱亦無足憑採。
    （四）綜上，系爭債務擔保品之價值於被告間就被告戊○○○所有系爭不動產為
          移轉行為時，雖尚足以清償訴外人薛淵牙積欠原告之借款債務，惟訴外人
          薛淵牙欲清償該債務勢必須出售該擔保品，依法亦應繳納土地增值稅，而
          該擔保品之價值於扣除土地增值稅後已不足以清償該借款債務，從而，原
          告主張被告間就被告戊○○○所有系爭不動產之贈與行為損害其債權，應
          予撤銷並塗銷該所有權移轉登記，均為有理由，應予准許。
十、綜上所述，原告既未能舉證證明被告間就被告戊○○○所有系爭不動產之贈與行
    為係屬通謀虛偽意思表示，則其主張依據民法第二百四十二條之規定，代位被告
    戊○○○訴請確認該土地之買賣行為、建物之贈與行為不存在，並塗銷該所有權
    移轉登記，均為無理由，其先位之訴應予駁回。惟系爭借款債務之擔保品價值，
    於被告間就被告戊○○○所有系爭不動產為贈與行為時，既不足以清償該借款債
    務，則原告主張依據民法第二百四十四條之法律關係，備位聲明請求撤銷被告戊
    ○○○於八十八年九月十三日與被告己○○就坐落台南市○區○○段七七三地號
    之土地所有權全部及其上文元段七七建號即門牌號碼台南市○○路一一０八號建
    物所有權全部所為之贈與行為，並塗銷於八十九年一月二十日以買賣、贈與為原
    因所為之所有權移轉登記，於法有據，應予准許。
十一、結論：原告先位之訴無理由，備位之訴為有理由，依民事訴訟法第三百八十五
      條第一項前段、第七十九條但書、第八十五條第一項前段，判決如主文。
中      華      民      國      九十二      年    一    月    二十九    日
                                   臺灣臺南地方法院民事第二庭
~B法      官  洪  碧  雀
右為正本係照原本作成。
如對本判決上訴，須於判決送達後廿日內向本院提出上訴狀。
中      華      民      國      九十二      年    一    月    二十九    日
~B法院書記官  顏  惠  華


司法院資訊處製作；財團法人民間司法改革基金會備份。
